臺灣高等法院刑事裁定
110年度毒抗字第1113號
抗  告  人  
即  被  告  陳家寶


上列抗告人即被告因違反毒品危害防制條例案件，不服臺灣新北
地方法院110年度毒聲字第1504號，中華民國110年6月23日裁定
（聲請案號：臺灣新北地方檢察署110年度聲觀字第1305號、110
年度毒偵字第1207、2283號）提起抗告，本院裁定如下：
    主  文
抗告駁回。 
    理  由
一、原裁定意旨略以：
  ㈠被告就原裁定附表編號1部分，雖於偵查中辯稱沒有施用第二
    級毒品，當時因腳痛和感冒有服用中興醫院開立之藥物等詞
    。然被告於110年1月18日10時53分為臺灣新北地方檢察署（
    下稱新北地檢署）觀護人採集尿液送驗，經台灣尖端先進生
    技醫藥股份有限公司以EIA酵素免疫分析法、GC／MS氣相層析
    質譜儀法確認檢驗結果，確呈安非他命、甲基安非他命陽性
    反應等情，有該公司如原裁定附表編號1所示報告、新北地
    檢署施用毒品犯尿液檢體監管紀錄表、採尿報到編號表各1 
    紙在卷可憑，而安非他命經口服投與後約70％於24小時內自
    尿中排出，約90％於96小時內自尿中排出，由於安非他命成
    分之檢出與其投與方式、投與量、個人體質、採尿時間與檢
    測儀器之精密度等諸多因素有關，因此僅憑尿液中呈安非他
    命陽性反應，並無法確實推算吸食時間距採集時間之長短，
    惟依上述資料推斷，最長可能不會超過4日，此經行政院衛
    生署藥物食品檢驗局81年2月8日（81）藥檢壹字第001156號
    函示明確。是被告之上開尿液檢體送驗結果既呈安非他命、
    甲基安非他命陽性反應，且該結果係採用氣相層析質譜儀法
    進行確認，已足排除被告因服用藥物導致毒品偽陽性反應之
    可能性，且被告雖曾於109年12月7日、22日至板橋中興醫院
    就診，然其2次就診時醫師所開立之藥物，並無造成尿液檢
    驗呈安非他命陽性反應可能等情，有該院110年4月28日板中
    醫行字第110056號函暨所附病歷說明表、病歷資料共1份附
    卷可憑，被告前開辯詞，無足採信。是被告有如原裁定附表
    編號1所示施用第二級毒品甲基安非他命之犯行，堪以認定
    。
  ㈡又被告就原裁定附表編號2部分，於偵查中坦承不諱，且被告
    為新北地檢署觀護人採集之尿液，經送請台灣尖端先進生技
    醫藥股份有限公司以EIA酵素免疫分析法、GC／MS氣相層析質
    譜儀法確認檢驗結果，確呈嗎啡、可待因陽性反應，此有該
    公司如原裁定附表編號2所示報告、新北地檢署施用毒品犯
    尿液檢體監管紀錄表、採尿報到編號表各1紙在卷可憑，足
    見被告自白確與事實相符，堪值採信。
  ㈢是被告所犯如原裁定附表編號1、2所示施用第一、二級毒品
    犯行明確，均應予依法論處。
  ㈣被告前曾因施用毒品案件，經依臺灣新北地方法院（下稱新
    北地院）96年度毒聲字第250號裁定送觀察、勒戒後，因有
    繼續施用毒品之傾向，復經新北地院以96年度毒聲字第744 
    號裁定令入戒治處所施以強制戒治，嗣於97年2月20日因停
    止處分出所，並經新北地檢署檢察官以97年度戒毒偵字第12
    3號為不起訴處分確定，其後未再受任何觀察、勒戒或強制
    戒治之執行，此有本院被告前案紀錄表存卷可考，準此，被
    告最近一次觀察、勒戒執行完畢釋放日為「97年2月20日」
　　。從而，被告所犯本案施用毒品犯行，距前開最近一次觀察
    、勒戒執行完畢釋放後，已逾3年，即應令被告入勒戒處所
    觀察、勒戒。被告雖於偵查中供稱希望其有機會可以參加戒
    癮治療等語，然緩起訴之戒癮治療應屬法律賦予檢察官偵查
    裁量結果之作為，而是否給予施用毒品者為附命完成戒癮之
    緩起訴處分，核屬檢察官之職權，是本案檢察官經裁量後，
    未為附命戒癮治療之緩起訴處分，經核未有違背法令、事實
    認定有誤或其他裁量重大明顯瑕疵等事項，是聲請人所為本
    件聲請，原審審核認聲請為正當，應予准許等語。
二、抗告意旨略以：抗告人自110年4月7日開始在衛生福利部八
    里療養院土城分院接受美沙冬療程及成癮治療，目前仍在治
    療中，又想到家中雙親已老邁，需要人照顧，而且怕勒戒回
    來後工作難找，請准予戒癮治療云云。
三、按犯毒品危害防制條例第10條之罪者，檢察官應聲請法院裁
    定，或少年法院（地方法院少年法庭）應先裁定，令被告或
    少年入勒戒處所觀察、勒戒，其期間不得逾2月，毒品危害
    防制條例第20條第1項定有明文。又同條第3項規定，犯第10
    條之罪於觀察、勒戒或強制戒治執行完畢釋放後，3年後再
    犯者，應適用同條第1、2項之規定。且此所謂「3年後再犯
    」，只要本次再犯（不論修正施行前、後）距最近1次觀察
    、勒戒或強制戒治執行完畢釋放，已逾3年者，即該當之，
    不因其間有無犯第10條之罪經起訴、判刑或執行而受影響（
    最高法院109年度台上大字第3826號裁定參照）。　　
四、經查：
  ㈠抗告人即被告（下稱「被告」）甲○○於110年1月18日上午10
    時53分，在新北地檢署觀護人室採集尿液送驗後，經以EIA
    酵素免疫分析法進行初步檢驗，並以GC／MS氣相層析質譜儀
    法進行確認檢驗之結果，分別確呈安非他命類陽性反應及安
    非他命、甲基安非他命陽性反應一情，有台灣尖端先進生技
    醫藥股份有限公司濫用藥物檢驗報告（尿液檢體編號：0000
    00000）、新北地檢署施用毒品犯尿液檢體監管紀錄表（第
    三聯）（尿液檢體編號：000000000）各1紙附於毒偵字第12
    07號卷可考，參以尿液初步檢驗採用之免疫學分析法，可能
    對結構類似成分產生反應，故初步檢驗呈陽性反應者，需採
    用另種不同分析原理之檢驗方法進行確認。行政院衛生署管
    制藥品管理局曾針對全國各衛生局判定為陽性之尿液檢體，
    抽樣以氣相層析質譜儀分析法進行確認，均未發現有偽陽性
    之誤判情形，業經行政院衛生署管制藥品管理局以管檢字第
    0920004713號函函示明確，再依Clarke's IsolationIdenti
    ficationof Drugs第二版記載，一般於尿液中可檢出之最大
    時限，安非他命1-4天、甲基安非他命1-5天，亦據行政院衛
    生署管制藥品管理局以管檢字第0920005609號函函釋明確，
    堪認被告確有於110年1月18日上午10時53分採尿時回溯96小
    時內某時，在不明地點，施用第二級毒品甲基安非他命之事
    實（即聲請書一、㈠）。　 
  ㈡被告於偵查中坦承於110年2月22日凌晨某時許，在位於新北
    市○○區○○路000號4樓家中，施用海洛因1次（見毒偵字第228
    3號卷卷附筆錄第2頁）。且查：被告為警查獲所採集之尿液
    ，經以EIA酵素免疫分析法進行初步檢驗，並以GC／MS氣相層
    析質譜儀法進行確認檢驗之結果，分別確呈鴉片類陽性反應
    及嗎啡、可待因陽性反應一情，有台灣尖端先進生技醫藥股
    份有限公司濫用藥物檢驗報告（尿液檢體編號：000000000
    ）、新北地檢署施用毒品犯尿液檢體監管紀錄表（第三聯）
    （尿液檢體編號：000000000）各1紙附於毒偵字第2283號卷
    可稽，足認被告上開任意性自白與事實相符，其確有於上開
    時、地施用第一級毒品海洛因之事實（即聲請書一、㈡）。
    　　　
　㈢被告前因施用毒品案件送觀察、勒戒後，經認有繼續施用毒
    品傾向，令入戒治處所施以強制戒治，嗣於97年2月20日停
    止處分出所，97年4月2日強制戒治期滿，視為執行完畢，並
    經新北地檢署檢察官以97年度戒毒偵字第123號為不起訴處
    分確定，有本院被告前案紀錄表1份在卷（見本院卷第21、7
    8頁）可參，則被告本案施用毒品犯行時間（即110年1月18
    日上午10時53分採尿時回溯96小時內某時、110年2月22日凌
    晨某時許），係被告最近1次強制戒治執行完畢（即97年4月
    2日）3年後再犯，揆諸前揭說明，應令被告入勒戒處所觀察
    、勒戒，不因被告其間有無犯第10條之罪經起訴、判刑或執
    行而受影響。是原審詳查後依檢察官聲請裁定被告應送勒戒
    處所觀察、勒戒，於法自無不合。
  ㈣被告雖執前詞提起抗告。惟查：
  ⒈按「犯第10條之罪者，檢察官應聲請法院裁定，或少年法院
    （地方法院少年法庭）應先裁定，令被告或少年入勒戒處所
    觀察、勒戒，其期間不得逾2月。」、「第20條第1項及第23
    條第2項之程序，於檢察官先依刑事訴訟法第253條之1第1項
    、第253條之2第1項第4款至第6款或第8款規定，為附條件之
    緩起訴處分時，或於少年法院（地方法院少年法庭）認以依
    少年事件處理法程序處理為適當時，不適用之。」毒品危害
    防制條例第20條第1項、第24條第1項分別定有明文，又行政
    院依毒品危害防制條例第24條第4項授權訂定之「毒品戒癮
    治療實施辦法及完成治療認定標準」第2條，規定戒癮治療
    之實施對象，為施用第一級及第二級毒品者（第1項）；被
    告有下列情事之一時，不適合為附命完成戒癮治療之緩起訴
    處分。但無礙其完成戒癮治療之期程者，不在此限：一、緩
    起訴處分前，因故意犯他罪，經檢察官提起公訴或判決有罪
    確定。二、緩起訴處分前，另案撤銷假釋，等待入監服刑。
    三、緩起訴處分前，另案羈押或執行有期徒刑（第2項）。
    是毒品危害防制條例所規定之觀察、勒戒處分，其立法意旨
    在幫助施用毒品者戒除毒癮，該處分之性質非為懲戒行為人
    ，而係為消滅行為人再次施用毒品之危險性，目的在戒除行
    為人施用毒品之身癮及心癮措施；觀察、勒戒係導入一療程
    觀念，針對行為人將來之危險所為預防、矯治措施之保安處
    分，以達教化與治療之目的，可謂刑罰之補充制度，從而毒
    品危害防制條例本身所規定之觀察、勒戒及強制戒治等保安
    處分，雖兼具自由刑之性質，卻有刑罰不可替代之教化治療
    作用，且觀察、勒戒既屬用以矯治、預防行為人反社會性格
    ，而具社會保安功能之保安處分，當無因行為人之個人或家
    庭因素而免予執行之理，是毒品危害防制條例規定之觀察、
    勒戒處分係屬強行規定，倘有施用毒品之行為，除檢察官審
    酌個案情形，依同條例第24條第1項為附命完成戒癮治療之
    緩起訴處分，可排除適用外，凡經檢察官聲請，法院原則上
    應予尊重，僅得依法裁定令入勒戒處所觀察、勒戒，以查其
    是否仍有施用毒品傾向，並據以斷定幫助行為人徹底戒毒之
    方法，法院尚無自由斟酌以其他方式替代之權，且戒癮治療
    係基於防制毒品危害之刑事政策，及毒品危害防制條例第24
    條鑑於對若干施用毒品者，若僅施以徒刑不足以斷絕毒癮之
    規範本旨，使檢察機關與衛生主管機關合作，由檢察官審酌
    個案情形，援引毒品危害防制條例第24條，改以緩起訴處分
    方式轉介毒品施用者前往醫療院所治療，惟是否給予被告為
    附命完成戒癮之緩起訴處分，屬檢察官依法行使之裁量職權
    。
  ⒉本件檢察官經斟酌被告個案情形，認以向法院聲請觀察、勒
    戒始能達戒癮目的，而不為被告緩起訴處分及到指定醫療醫
    院為替代療法之諭知，乃屬檢察官適法職權之行使。質言之
    ，對於「初犯」或「3年後再犯」施用毒品者之戒癮方式，
    係採「緩起訴之戒癮治療」與「觀察、勒戒」並行之雙軌模
    式，至應採取行附命完成戒癮治療之緩起訴處分，或向法院
    聲請裁定觀察、勒戒之處遇措施，要屬檢察官依法行使裁量
    權之範疇，法院原則上應予尊重，尚無自由斟酌以其他方式
    替代之權。本件檢察官未對被告採行附命完成戒癮治療之緩
    起訴處分，而向法院聲請裁定觀察勒戒，且無明顯裁量怠惰
    或濫用之情事，程序並無不合。
　⒊又被告於110年2月22日凌晨某時許在住家施用第一級毒品海
    洛因之事實（即聲請書一、㈡），業經認定如前。抗告意旨
    固主張被告110年4月7日起接受美沙冬療程及成癮治療中，
    並提出衛生福利部八里療養院診斷證明書（鴉片依賴）（見
    本院卷第17頁）為憑，然被告於110年2月22日（即聲請書一
    、㈡）施用毒品後之前揭作為並無影響關於被告此部分施用
    毒品犯行之認定，且前開診斷證明書亦與認定被告另於110
    年1月18日上午10時53分採尿時回溯96小時內某時（即聲請
    書一、㈠）施用毒品之犯行無涉，是此節抗告意旨，並非可
    採。再者，觀察、勒戒屬矯治、預防反社會性格，而具社會
    保安功能之保安處分，當無因行為人個人或家庭因素免予執
    行，已如前述，是抗告意旨主張雙親需人照顧且怕勒戒後工
    作難找云云，仍非可取。
五、綜上各情相互酌參，原審以被告有施用第二級毒品甲基安非
    他命及第一級毒品海洛因之犯行，事證明確，依毒品危害防
    制條例第20條第1、3項及觀察勒戒處分執行條例第3條第1項
    規定，裁定將被告應送勒戒處所觀察、勒戒，經核其認事用
    法，並無違誤，被告仍執前詞，提起本件抗告，並無理由，
    應予駁回。
據上論斷，應依刑事訴訟法第412條，裁定如主文。
中　　華　　民　　國　　110 　年　　7 　　月　　30　　日
　　　　　　      刑事第七庭  審判長法　官  孫惠琳
　　　　　　　　　　　　　　　　　  法　官  王惟琪
　　　　　　　　　　　　　　　　　  法　官  連雅婷
以上正本證明與原本無異。
不得再抗告。
                                    書記官  潘文賢
中　　華　　民　　國　　110 　年　　7 　　月　　30　　日